臺灣高等法院民事判決　　　　　　　　　　　　　　　九十二年度上字第六二九號
　　上　訴　人　甲○○
　　訴訟代理人　陳峰富律師
　　　　　　　　張簡勵如律師
　　被　上訴人　台灣肥料股份有限公司
　　法定代理人　范振宗
　　訴訟代理人　林志豪律師
　　複　代理人　陳添信律師
　　　　　　　　謝其演律師
右列當事人間請求拆屋還地事件，上訴人對於中華民國九十二年五月八日臺灣士林地
方法院第一審判決提起上訴（九十一年訴重訴字第三六九號），經本院於九十三年二
月十日言詞辯論終結，判決如左：
    主    文
上訴駁回。
第二審訴訟費用由上訴人負擔。
    事    實
甲、上訴人方面：
一、聲明：求為判決：(一)原判決不利於上訴人之部分廢棄。(二)右廢棄部分，被上訴人
    在第一審之訴駁回。
二、陳述：與原判決記載相同者，茲引用之。
三、證據：除援用原審所提之立證方法外，補提不動產買賣契約書為證。
乙、被上訴人方面：
一、聲明：求為判決：上訴駁回。
二、陳述：與原判決記載相同，茲引用之。
三、證據：援用原審所提之立證方法。
    理    由
一、本件被上訴人之法定代理人原為余光華，已於本院審理中之民國（下同）九十二
    年十一月十四日變更為范振宗，業據其提出股份有限公司變更登記表為證（見本
    院卷第六十二頁），並據范振宗具狀聲明承受訴訟（見本院卷六十頁），續行訴
    訟，核無不合，應予准許，合先陳明。
二、被上訴人主張：坐落台北市○○區○○段六０七、六０七之八地號土地（下均系
    爭土地）為伊所有，第三人吳子宜未經伊同意，擅自於該地上建有門牌號碼台北
    市○○街四九之一號未經登記之建物，無權占用上開土地內如原判決附圖所示A2
    及A1部分，面積分別為一０二平方公尺及六平方公尺，嗣於八十一年間將上開建
    物售予上訴人甲○○，由甲○○取得事實上之處分權，係無權占有。又上訴人無
    權占用伊所有土地多年，為無法律上原因而受使用系爭土地之利益，致伊受有相
    當於租金之損害，二者間具有相當之因果關係等情，爰依民法第七百六十七條及
    第一百七十九條之規定，求為判命上訴人應將坐落同所六０七、六０七之八地號
    土地上，如原判決附圖所示A2及A1區塊（面積分別為一百零二平方公尺及六平方
    公尺）之門牌號碼臺北市○○區○○里○鄰○○街四九之一號建物拆除，將所占
    用之土地返還予被上訴人並給付新台幣（下同）一百一十四萬三千零七十元及自
    追加起訴狀繕本送達之翌日起至清償日止，按年息百分之五計算之利息，暨自追
    加起訴狀繕本送達翌日起至履行拆屋還地之義務日止，按月給付二萬九千四百四
    十元之判決。（原審判命：上訴人應將坐落同所六０七、六０七之八地號土地上
    ，如原判決附圖所示A2及A1區塊（面積分別為一百零二平方公尺及六平方公尺）
    門牌號碼臺北市○○區○○里○鄰○○街四九之一號建物拆除，將所占用之土地
    返還予被上訴人，並應給付被上訴人五十七萬一千九百六十八元及自九十一年十
    月二十九日起至清償日止按年息百分之五計算之利息，暨自九十一年十月二十九
    日起至履行前項拆屋還地之義務日止，按月給付被上訴人九千七百二十元。關於
    拆除建物、遷出及返還土地之履行期間為六個月。而駁回被上訴人其餘之請求。
    上訴人就其敗訴部分聲明不服。被上訴人未就其敗訴部分則未聲明不服，已告確
    定）。
    上訴人則以：系爭土地並非伊惡意占有，乃建商當年價購得土地之使用權後，由
    訴外人吳子宜於八十一年間將新民街四九之一號建物售予伊以營生之用，目前僅
    伊住於該建物內，被上訴人欲拆屋還地，並無任何補貼，反請求偏高之不當得利
    ，實無理由云云，資為抗辯。
三、被上訴人前開主張系爭土地為伊所有，而上訴人占用系爭土地建屋居住之事實，
    業據其提出土地登記謄本、原始登記謄本及地籍圖謄本為證（見原審卷(一)第十五
    至二十三頁、原審卷(二)第二十二至七十一頁），自堪信為真實。
四、上訴人辯稱伊係向訴外人吳子宜購買系爭房屋，而訴外人吳子宜係直接向建商即
    訴外人苑振文購買上開房屋，且訴外人吳子宜亦向伊保證系房屋並無權利上瑕疵
    ，並非無權使用系爭土地，故伊基於買賣契約，自亦取得使用系爭土地之使用權
    云云，固據提出買賣契約書為證（見本院卷第三十至三十五頁）。惟查：訴外人
    吳子宜於與上訴人之買賣契約書中，雖擔保系爭房屋之來歷清白，無權利上之瑕
    疵，然上開買賣契約並未出售房屋坐落之土地，尚不足認系爭房屋有使用系爭土
    地之權利。上訴人復不能舉證證明有使用系爭土地之正當權源，其於本院審理時
    復自認無占用權源之書面證據，且申請地上權登記未獲准許等情（見本院卷第四
    十八頁），益證上訴人無使用系爭土地之權利，被上訴人依民法第七百六十七條
    之規定，請求被上訴人應將系爭土地上之上開建物拆除，並將如原判決附圖所示
    A2 及A1部分（面積分別為一０二平方公尺及六平方公尺）占用之土地返還予被
    上訴人，即屬有據。
五、按無法律上之原因而受利益，致他人受損害者，應返還其利益，民法第一百七十
    九條前段定有明文。至其得請求返還之範圍，應以對方所受之利益為度，非以請
    求人所受損害若干為準。又無權占有他人土地，可能獲致相當於租金之利益為社
    會通常之觀念（最高法院六十一年台上字第一六九五號判例參照）。故上訴人無
    權占用系爭土地，自獲有相當於租金之利益。至於相當於租金之利益之計算標準
    ，應參酌土地法第一百零五條、第九十七條第一項之規定計算（最高法院八十一
    年台上字第三三九號判例參照）。按城市地方房屋之租金，以不超過土地及其建
    築物申報總價額年息百分之十為限，土地法第九十七條第一項亦有明文；而所謂
    土地價額係指法定地價而言，亦為土地法施行法第二十五條所明定。又土地法第
    一百四十八條雖規定，土地所有權人依土地法所申報之地價為法定地價；而依平
    均地權條例第十六條前段規定，舉辦規定地價或重新規定地價時，土地所有權人
    未於公告期間申報地價者，以公告地價百分之八十為其申報地價。故被上訴人依
    不當得利之規定，請求上訴人返還自變更訴之聲明暨追加起訴狀繕本最後送達之
    前五年及自最後送達翌日起至返還所占用之土地予原告之日止「相當於租金」之
    利益，亦屬有據。
六、經查：系爭土地之地目為「建」，位於臺北市○○區○○街、新民街、南港路附
    近，臨八米巷道，附近一樓大多為店家，附近有資生堂醫院與藥局，無學校與市
    場，交通便利性及機能性尚可，有系爭土地登記謄本及勘驗筆錄可憑（見原審卷
    (一)第十五、十七、一三五、一三六頁），本院認使用土地之對價以法定地價總額
    年息百分之五為相當。又系爭六０七地號、六０七之八地號土地八十六年七月及
    八十九年七月之公告地價分別為每平方公尺二萬六千一百元及二萬七千元（見原
    審卷(一)第二十五、二十七頁台北市公告現值及公告地價查詢表）。被上訴人請求
    依上開公告地價之八成計算不當得利（見原審卷(一)第十三頁反面），即每平方公
    尺二萬零八百八十元（其計算式為：26,100元×0.8=20,800元）及二萬一千六百
    元（其計算式為：27,000元×0.8=21,600元）計算不當得利，自屬可取。又上訴
    人占用之面積為一百零八平方公尺之部分，亦不爭執（見本院卷第四十八頁），
    故被上訴人請求上訴人返還五十七萬一千九百六十八元（其計算式如附表(一)(二)）
    及自變更聲明追加起訴狀繕本送達之翌日起，即九十一年十月二十九日起至清償
    日止，依年息百分之五計算之利息，暨自變更聲明追加起訴狀繕本送達之翌日起
    ，即九十一年十月二十九日起至履行拆屋還地之義務日止，按月給付被上訴人九
    千七百二十元（其計算式如附表(三)），殊屬有據。
七、綜上所述，本件被上訴人基於民法第七百六十七條及第一百七十九條之法律關係
    ，請求上訴人應將坐落同所六０七、六０七之八地號土地上，如原判決附圖所示
    A2及A1區塊（面積分別為一百零二平方公尺及六平方公尺）門牌號碼臺北市○○
    區○○里○鄰○○街四九之一號建物拆除，將所占用之土地返還予被上訴人與返
    還五十七萬一千九百六十八元及自九十一年十月二十九日起至清償日止，依年息
    百分之五計算之利息，暨自九十一年十月二十九日起至履行拆屋還地之義務日止
    ，按月給付被上訴人九千七百二十元之部分，即屬應予准許。逾此部分之請求，
    即屬不應准許。從而，原審就上開應予准許之部分，所為上訴人敗訴之判決，並
    以一時拆遷不易，核其性質非長時間不能履行，酌定拆除物、遷出及返還土地之
    履行期間為六個月，俱無違誤。上訴論旨，猶執陳詞，指摘原判決此部分不當，
    求予棄改判，為無理由。
八、至兩造其餘之攻擊或防禦方法及未經援用證據，經本院斟酌後，認為均不足以影
    響本判決之結果，自無逐一詳予論駁之必要，併此敘明。
九、據上論結，本件上訴為無理由，爰判決如主文。
中　　　華　　　民　　　國　　九十三　　年　　　二　　　月　　二十四　　日
                                  臺灣高等法院民事第四庭
                                      審判長法　官　　林　敬　修
                                            法　官　　劉　勝　吉
                                            法　官　　劉　清　景
右正本係照原本作成。
如不服本判決，應於收受送達後二十日內向本院提出上訴書狀，其未表明上訴理由者
，應於提出上訴後二十日內向本院補提理由書狀（均須按他造當事人之人數附繕本）
上訴時應提出委任律師或具有律師資格之人之委任狀；委任有律師資格者，另應附具
律師資格證書及釋明委任人與受任人有民事訴訟法第四百六十六條之一第一項但書或
第二項（詳附註）所定關係之釋明文書影本。
中　　　華　　　民　　　國　　九十三　　年　　　三　　　月　　　二　　　日
　　　　　　　　　　　　　　　　　　　　　　書記官　　黃　千　鶴
附註：
民事訴訟法第四百六十六條之一（第一項、第二項）：
對於第二審判決上訴，上訴人應委任律師為訴訟代理人。但上訴人或其他法定代理人
具有律師資格者，不在此限。
上訴人之配偶、三親等內之血親、二親等內之姻親，或上訴人為法人、中央或地方機
關時，其所屬專任人員具有律師資格並經法院認為適當者，亦得為第三審訴訟代理人
。
